臺灣高等法院臺南分院刑事判決
111年度上訴字第539號
上  訴  人  
即  被  告  林聰穎
指定辯護人  本院公設辯護人  簡松柏  
上列上訴人因家暴殺人未遂案件，不服臺灣雲林地方法院111年
度訴字第27號中華民國111年3月29日第一審判決（起訴案號：臺
灣雲林地方檢察署110年度偵字第7060號），提起上訴，本院判
決如下：
    主  文
原判決關於林聰穎罪刑部分均撤銷。
林聰穎犯殺人未遂罪，處有期徒刑伍年陸月。
其他上訴駁回（沒收部分）。
    事  實
一、林聰穎為黎艷川（越南籍）之前配偶，2人於民國110年3月8
    日離婚，但仍共同居住，2人間具有家庭暴力防治法第3條第
    1款、第2款之家庭成員關係。林聰穎因本身積欠地下錢莊龐
    大債務，無法面對日後與家人將過著遭債務壓迫、終日躲債
    之生活，進而萌生殺害黎艷川後再自殺以逃避債務之念頭，
    而基於殺人之犯意，於民國110年9月27日凌晨2時1分許，先
    前往雲林縣斗六市某○○百貨，購買廚刀1支（含包裝，下稱
    本案廚刀）後，復於同日凌晨5時30分許，趁著黎艷川同床
    入睡之際，右手持本案廚刀，朝著黎艷川頸部之人體氣管、
    頸動脈匯集之部位割劃1刀，黎艷川頸部立刻鮮血噴濺直流
    ，因此受有頸部傷口合併頸動脈及右外頸靜脈損傷出血等傷
    害（傷口長度約10公分、寬度2公分、深度約2公分）。黎艷
    川因劇痛驚醒，用手止血自救，向林聰穎哀求救命，林聰穎
    對黎艷川回稱來不及了、沒有辦法等語，並以棉被蓋住黎艷
    川身體，黎艷川因失血昏迷一陣後醒來，伸手欲拿床邊桌上
    手機報案，林聰穎發現旋即將手機拿走，又將黎艷川雙手及
    身體按壓住阻止黎艷川止血，隨後將原先亦在床上熟睡之女
    兒叫醒帶出房間外，黎艷川趁機拿取小毯子止血自救，約5
    至10分鐘後，林聰穎再度打開房門，女兒見到黎艷川流血模
    樣隨即放聲大哭，在黎艷川不斷哀求下，林聰穎才未繼續阻
    止黎艷川止血，因己意而中止。後黎艷川請林聰穎叫救護車
    ，林聰穎指示黎艷川屆時須向救護人員表明為自殺，才要幫
    忙叫救護車，且要求黎艷川握住本案廚刀之刀柄，留下指紋
    製造自殺之假象後，方於同日凌晨6時17分許，撥打119電話
    請求前來救護，黎艷川則於同日凌晨6時21分許，使用手機
    撥打110電話報警求救。救護車不久後抵達上開案發地點將
    黎艷川送往醫院，途中黎艷川向救護人員說明遭林聰穎殺傷
    ，因自己欲保全性命才謊稱自殺等語，到院後經診斷呈現出
    血性休克狀態而進行急救。嗣警據報到案發現場處理，林聰
    穎向警方稱黎艷川係自殺，警方再趕往醫院，經醫護人員轉
    知黎艷川稱遭林聰穎殺害乙情，警方再次詢問林聰穎，林聰
    穎始坦承，並同意警方搜索後扣得本案廚刀1支，而查悉上
    情。
二、案經黎艷川訴由雲林縣警察局斗六分局被告臺灣雲林地方檢
    察署檢察官偵查起訴。
    理  由
一、上開事實，業據被告於警詢、偵查、原審及本院審理時坦承
    不諱（警卷第3至8頁，偵卷第25至28、85至89、199至200頁
    ，聲羈卷第21至23頁，原審卷第23至28、79、169、190頁，
    本院卷第82、152頁），核與證人即告訴人黎艷川證述情節
    相符（偵卷第107至112、149至153頁），且有犯罪現場平面
    圖1張、小北百貨監視器畫面擷圖3張、現場照片14張、扣案
    廚刀照片4張、國立臺灣大學醫學院附設醫院雲林分院診斷
    證明書1份、110年11月5日、12月7日函文各1份、雲林縣警
    察局斗六分局斗六派出所（下稱斗六派出所）110報案紀錄
    單2份、110年10月8日、12日員警職務報告各1份、監視器錄
    影畫面擷圖16張、雲林縣消防局110年11月26日函文暨雲林
    縣緊急救護案件紀錄表1份、雲林縣警察局刑案現場勘察報
    告1份、行動電話雙向通聯紀錄1份、雲林縣警察局斗六分局
    111年1月3日函文暨110報案錄音譯文、119報案錄音譯文各1
    份、內政部警政署刑事警察局110年12月23日鑑定書1份在卷
    可稽（警卷第16至27、34、39至40頁，偵卷第55至73、143
    、177、179、207、223至270、295、299至303、315、316頁
    ），復有本案廚刀1支扣案可佐，足認被告任意性自白與事
    實相符，可信為真實。本案事證明確，被告犯行堪以認定，
    應依法論科。
二、論罪科刑：
  ㈠核被告所為，係犯刑法第271條第2項、第1項之殺人未遂罪。
    又家庭暴力防治法所稱家庭暴力者，謂家庭成員間實施身體
    或精神上不法侵害之行為。查被告與告訴人為前配偶關係，
    2人並同居，屬家庭暴力防治法第3條第1款、第2款所定之家
    庭成員。是被告本件所為犯行屬家庭暴力防治法第2條第2款
    之家庭暴力罪，惟因家庭暴力防治法對於家庭暴力罪並無科
    處刑罰之規定，應依前述殺人未遂罪予以論罪科刑。
  ㈡已著手於犯罪行為之實行，而因己意中止或防止其結果之發
    生者，減輕或免除其刑。結果之不發生，非防止行為所致，
    而行為人已盡力為防止行為者，亦同，刑法第27條第1項定
    有明文。此即中止未遂（中止犯）及準中止未遂（準中止犯
    ）之規定。所謂「因己意」，僅須出於行為人自願之意思，
    而非受外界足以形成障礙之事由或行為人誤以為存在之外界
    障礙事由之影響，即足當之，至於動機是否具有倫理性、道
    德性，則非所問，故未遂犯係因被害人之求饒而自主放棄犯
    罪行為之實行或為防止其結果發生之行為者，亦應屬中止未
    遂（最高法院103年度台上字第4109號判決意旨參照）。查
    被告已著手實行殺人犯行，經告訴人哀求後，未再阻止告訴
    人止血，並撥打手機呼叫救護車，應認其係因己意中止而未
    繼續為殺人之行為，應依刑法第27條第1項前段規定減輕其
    刑。
　㈢被告辯稱其符合自首規定得減輕其刑云云，然查，本案承辦
    警員即斗六派出所警員莊鎮隆於原審證稱：本件警方經110
    通報有人自殺，抵達案發現場時，告訴人已由救護車載走，
    剩被告在場，我們詢問發生什麼事，被告說告訴人自殺已經
    送到醫院，我們趕到醫院後醫護人員告知，告訴人說她不是
    自殺，是被告做他殺的行為，因為告訴人在急救我們不方便
    向告訴人求證，得知這件事後我們有保持懷疑及戒備，假設
    被告是行兇之人我們隨時可能要防止被告逃脫，等被告到醫
    院我們再度詢問，被告一開始否認，後來才承認等語明確（
    原審卷第170至178頁），並有斗六分局111年3月22日函文可
    按（原審卷第235至238頁）。警方雖係由醫護人員轉述告訴
    人稱遭被告殺害，惟告訴人於負傷急救當下衡情應無誣指被
    告之動機，且醫護人員乃立場中立之第三方，亦無說謊構陷
    被告之必要，故其說法應具有相當之可信度，足認警員於醫
    護人員轉知告訴人稱被告為本案行為人時，即可合理懷疑被
    告乃本案犯罪行為人，是被告於警方再三詢問後坦承犯行，
    並不符合自首之要件，而無刑法第62條前段之適用。　
三、撤銷原判決關於被告罪刑之理由：
  ㈠原審認被告上開犯罪事證明確，予以論處，固非無見，惟查
    ，被告於本院審理時與告訴人黎艷川成立和解，有調解筆錄
    可按（本院卷第129至130頁），原審量刑時未及審酌，尚有
    未洽。
　㈡被告以其有自首、中止未遂、成立調解、始終坦承犯行為由
    ，指稱原審量刑過重不當而提起上訴；就量刑部分，因原審
    未及審酌調解成立一事，尚有未洽，此部分為有理由，自應
    由本院撤銷改判，其餘部分，則已為原審審酌，難認可採。
    至被告上訴以其並無前科，且盡力救助告訴人，犯後態度良
    好，告訴人有來探視被告，可見無深責之意云云，主張其應
    適用刑法第59條規定酌減云云，惟本院認被告持刀殺害告訴
    人頸部，造成告訴人上開損害，經哀求停手始有中止，但仍
    企圖製造自殺假象，並無自首犯罪，雖有成立調解，但尚未
    賠償告訴人，故其並無量處最低度刑仍嫌過重而有情堪憫恕
    之情，其此部分之上訴理由，難認有據，無可採信。
  ㈢爰審酌被告與告訴人為前配偶關係，2人婚姻關係存續約6年
    ，雖與被告已經離婚，但案發時仍與其等所育子女共同居住
    ，且仍同床共枕，足見夫妻情分仍存。被告雖稱因自身積欠
    龐大債務，怕自己走後告訴人、子女將面對地下錢莊討債，
    不想告訴人受到傷害，才想先殺害告訴人後自殺等語，然告
    訴人乃獨立自主之個體，生存與否、如何生存本應由告訴人
    自己決定，被告徒以自己主觀之想法，無視他人生命寶貴價
    值，罔顧與告訴人之情份，即率爾於半夜時分，趁告訴人於
    睡夢中，以銳利之刀具朝告訴人頸部致命部位一刀劃下，質
    之被告於偵訊時供稱：可以忍受的話我自己也會用刀，我不
    能忍受的話我就用燒炭等語（偵卷第26頁），堪認其明知其
    手法會使告訴人痛苦異常，卻仍為之，致死意圖灼然，手段
    更屬殘忍，被告復於第一時間拒絕救助告訴人甚至阻止告訴
    人止血，嗣後雖因告訴人苦苦哀求未繼續阻止而中止未遂，
    但也未主動呼叫救護車，而係經告訴人請求並答應被告開出
    之條件（向醫護人員謊稱自殺）始為，被告子女亦因此親眼
    目睹母親之慘狀，被告所為實無足取，應嚴予非難。又考量
    告訴人突逢枕邊人施以毒手，除了生理上劇痛，心理上所受
    驚嚇及打擊應屬至鉅，其傷口雖經治療，免於一死，仍傷及
    聲帶，且傷口經碰觸就會引起咳嗽之症狀，現仍持續回診治
    療等情，經告訴人到庭陳述在案，足認告訴人身體蒙受苦痛
    非輕，且心理創傷恐久久難以平復。另衡及被告犯後坦承犯
    行，又被告當庭多次向告訴人道歉，有原審審判筆錄在卷可
    按，於本院審理中成立調解，然尚無賠償損害，刑度部分表
    示由本院自行審酌，有調解筆錄可按（本院卷第129至130頁
    ）。再考量被告無遭法院判決科刑紀錄之素行，有被告前案
    紀錄表在卷可查，與其自陳○○畢業，母親患有帕金森氏症，
    與告訴人育有1名子女等一切情狀（原審卷第193頁），量處
    如主文第2項所示之刑。
四、上訴駁回部分（沒收部分）：
  ㈠按刑法沒收新制將沒收重新定性為刑罰及保安處分以外之法
    律效果，具有獨立性，而非刑罰（從刑）。修正後刑法基於
    沒收具備獨立性，亦規定得由檢察官另聲請法院為單獨沒收
    之宣告，因而在訴訟程序，沒收得與罪刑區分，非從屬於主
    刑。又對於本案之判決提起上訴者，其效力及於相關之沒收
    判決；對於沒收之判決提起上訴者，其效力不及於本案判決
    ，刑事訴訟法第455條之27第1項定有明文。本案被告係就加
    重詐欺各罪均提起上訴，其效力應及於沒收部分，合先敘明
    。
  ㈡原判決就被告罪刑部分，雖有如前所述應撤銷之事由，然就
    沒收部分，原判決已說明扣案本案廚刀1支，為被告所有供
    本件犯罪所用之物，應依刑法第38條第2項前段規定宣告沒
    收；其餘扣案物則為採證證物，不予宣告沒收。
  ㈢原審上開沒收，經核於法並無任何違誤不當，此部分之上訴
    ，即無理由，應予駁回。
據上論斷，應依刑事訴訟法第368條、第369條第1項前段、第364
條、第299條第1項前段，判決如主文。
本案經檢察官柯木聯提起公訴，檢察官謝錫和到庭執行職務。
中　　華　　民　　國　 111　　年　　7 　　月　　28　　日
                  刑事第五庭    審判長法　官  蔡廷宜
                                      法　官  蔡川富
                                      法　官  翁世容
以上正本證明與原本無異。
如不服本判決應於收受送達後20日內向本院提出上訴書狀，其未
敘述上訴理由者，並得於提起上訴後20日內向本院補提理由書（
均須按他造當事人之人數附繕本）「切勿逕送上級法院」。
　　　　　　　　　　　　　　　　　　　書記官  顏惠華
中　　華　　民　　國　　111 　年　　7 　　月　　28　　日
附錄本案論罪科刑法條全文：　　　　　　　　　　　　　　　
中華民國刑法第271條
殺人者，處死刑、無期徒刑或10年以上有期徒刑。
前項之未遂犯罰之。
預備犯第1項之罪者，處2年以下有期徒刑。